最高法院民事判決　　　　　　九十六年度台上字第二○八九號
上　訴　人　甲○○
訴訟代理人　林根煌律師
被 上訴 人　奇峰科技股份有限公司
法定代理人　乙○○
上列當事人間請求返還股金事件，上訴人對於中華民國九十六年
四月三日台灣高等法院台中分院第二審更審判決（九十五年度上
更(一)字第五○號），提起上訴，本院判決如下：
    主  文
原判決廢棄，發回台灣高等法院台中分院。
    理  由
本件上訴人主張：伊於民國九十三年七月十一日與奇虢科技股份
有限公司（下稱奇虢公司）法定代理人即董事長乙○○簽訂雙方
互信同意書（下稱系爭同意書），約定伊願投資新台幣（下同）
一千萬元入股奇虢公司，推舉張武雄為公司董事長並共同經營奇
虢公司一切業務。伊並於翌日及同年八月十二日匯款共五百萬元
與奇虢公司。嗣奇虢公司並未推舉張武雄為董事長，且於九十三
年九月二十日與被上訴人奇峰科技股份有限公司（下簡稱奇峰公
司）合併，伊乃向被上訴人之法定代理人乙○○（當時亦擔任奇
虢公司董事長）表明不投資，並請其將伊投資之金額返還，被上
訴人法定代理人雖同意伊之要求，惟以目前一時無法籌款返還為
由，須待六個月內始能返還，上訴人亦同意之。詎屆期仍未返還
，而伊已於九十四年五月二十四日並向被上訴人解除系爭同意書
，被上訴人既與奇虢公司合併並為存續公司，自應繼受奇虢公司
所負解除契約回復原狀亦即返還五百萬元予上訴人之義務，爰依
回復原狀及不當得利之法律關係，求為命被上訴人如數給付，並
加付法定遲延利息之判決。
被上訴人則以：系爭同意書僅約定推舉張武雄為董事長，至推舉
是否成功，並未記載得以之為解約之條件，且張武雄確曾被推舉
擔任奇虢公司董事長，嗣因理念之差異，自行離開，上訴人自不
得以此為由主張解除契約。況上訴人於簽立同意書後，於九十三
年八月起擔任奇虢公司總經理特助，至奇虢公司與伊合併後，仍
在伊公司任職領薪至九十四年（被上訴人誤載為九十三年）三月
等語，資為抗辯。
原審維持第一審所為上訴人敗訴之判決，駁回其上訴，係以：上
訴人主張之事實，業據提出系爭同意書、匯款委託書、公司變更
登記表等件為證，應認訴外人乙○○係代表奇虢公司與上訴人訂
立系爭同意書，故該同意書之當事人應為奇虢公司與上訴人。惟
查該同意書之重要內容「雙方約定由上訴人擔任總經理特助」部
分，當時乙○○固為奇虢公司之董事長，本有決定此項人事之權
限，然另關於「願意推舉張武雄為董事長」部分，則屬於奇虢公
司之股東、董事之間接或直接權責，要非奇虢公司自己所能決定
。上訴人於九十三年七月十一日簽訂互信同意書之對象固為代表
奇虢公司之董事長乙○○，然代表公司之董事長，僅關於公司營
業上之事務有辦理之權，若其所代表者非公司營業上之事務，即
屬無權限之行為。系爭同意書第二條約定：「願意推舉張武雄為
公司（指奇虢公司）董事長，與乙○○先生共同經營公司一切業
務」等語，核與奇虢公司營業上之事務無涉，乙○○代表奇虢公
司與上訴人為上開之約定，屬無權限之行為，自不能對奇虢公司
或合併後之被上訴人發生效力，即有關推舉張武雄為公司董事長
之約定，屬乙○○個人無權限之行為，應由其個人就此部分負責
，與公司無涉。綜上所述，上訴人請求被上訴人回復原狀返還投
資款五百萬元及自解除系爭契約翌日即九十四年五月二十五日起
算之法定遲延利息，尚嫌無據，不應准許等詞，為其判斷之基礎
。
按得心證之理由應記明於判決，為民事訴訟法第二百二十二條第
四項所明定，故法院依自由心證判斷事實之真偽時，所斟酌調查
證據之結果，其內容如何，與應證事實之關聯如何，以及取捨之
原因如何，如未記明於判決，即屬同法第四百六十九條第六款所
謂判決不備理由。又判決書理由項下，應記載關於攻擊或防禦方
法之意見，民事訴訟法第二百二十六條第三項亦定有明文，法院
為原告敗訴之判決，而其關於攻擊方法之意見，有未記載於判決
理由項下者，亦為同法第四百六十九條第六款所謂判決不備理由
。查上訴人於原審主張：伊因張武雄未被推舉為董事長，且奇虢
公司將與被上訴人合併而消滅，故向奇虢公司及合併後之被上訴
人董事長表示解除投資契約，並於第一審當庭為解除投資契約之
意思表示等語（見原審九十四年度上字第二二七號卷第六十九、
七十頁）；而於第一審則稱：投資契約行為，我們已表示解除，
董事長乙○○也答應，我們是依解除契約回復原狀請求等語（見
一審卷第五十頁）。則上訴人究係依法定解除權或約定解除權解
除系爭同意書，抑或係與被上訴人合意解除系爭同意書，尚欠明
瞭，本院前次發回意旨已予指示，惟原審仍未予以闡明調查審認
，已有未當。次查董事長對內為股東會、董事會及常務董事會主
席，對外代表公司，公司法第二百零八條第三項定有明文。是代
表公司之董事長，關於公司營業上之一切事務對外自有代表公司
辦理之權限。本件原審雖認定乙○○係以董事長之身分代表奇虢
公司與上訴人訂立系爭同意書，惟對於在系爭同意書上第二條：
「願意推舉張武雄為公司（指奇虢公司）董事長，與乙○○先生
共同經營公司一切業務」之約定，則認為與奇虢公司營業上之事
務無涉，僅屬其個人無權限之行為，自不能對奇虢公司或合併後
之被上訴人發生效力，固非無見。惟查乙○○既係以董事長之身
分代表奇虢公司與上訴人訂立系爭同意書約定如何共同經營公司
業務，能否謂係無權限之行為，非無斟酌餘地，縱系爭同意書第
二條約定願意推舉張武雄為奇虢公司董事長係屬無權限之行為，
然並非無效之法律行為，應屬效力未定之法律行為，茍經奇虢公
司或股東大會承認或追認，能否謂對奇虢公司或合併後之被上訴
人不發生效力，亦非無疑，自有再詳加調查審認之必要。原審就
此未詳加審究，並有可議。又上訴人另主張：因乙○○不讓張武
雄擔任董事長，其已同意解除系爭同意書，願意返還投資款給上
訴人。因此奇虢公司及合併後存續之被上訴人均未將上訴人登記
為公司股東等語，除已據證人張武雄於第一審法院到庭結稱:「
九十三年八月十四日我到原告（即上訴人）家告知乙○○不讓我
當董事長，原告當場表示說要退款，要我轉告乙○○，十六日我
上班，我就告訴乙○○原告要退款之事，劉稱目前公司沒資金，
六個月內會退款」（見一審卷第五十一、五十二頁），於原審法
院亦到院證稱: 「甲○○說他不要投資，要乙○○還錢，乙○○
他同意還錢，但是一時沒有錢還，希望給他六個月的時間」（見
原審卷第三十二頁）等語在卷屬實外，並有奇虢公司董事會議董
事簽到簿、奇虢公司變更登記表及被上訴人奇峰公司變更登記表
等件為證（見一審卷第十五－二十七頁）。果爾，則上訴人前開
主張：兩造顯已合意解除系爭互信同意書云云，是否可採？亦不
無再推研之餘地。此攸關上訴人得否主張依回復原狀及不當得利
之法律關係為請求，自屬重要之攻擊方法，乃原審就此恝置不論
，難謂無判決不備理由之違法。其上訴論旨，指摘原判決違背法
令，求予廢棄，非無理由。
據上論結，本件上訴為有理由。依民事訴訟法第四百七十七條第
一項、第四百七十八條第二項，判決如主文。
中　　華　　民　　國　九十六　年　　九　　月　 十三　 日
                      最高法院民事第五庭
                          審判長法官  許　朝　雄
                                法官  陳　淑　敏
                                法官  鄭　玉　山
                                法官  吳　麗　女
                                法官  童　有　德
      本件正本證明與原本無異
                                      書  記  官
中　　華　　民　　國　九十六　年　　九　　月　二十九  日
                                                      v
